【裁判字號】    98,聲,512
【裁判日期】    980930
【裁判案由】    提存異議
【裁判全文】
臺灣臺中地方法院民事裁定  98年度聲字第512號
異  議  人  笠毅工業股份有限公司
法定代理人  甲○○
上列異議人因本院98年度取字第1979號取回提存物事件，對於本
院提存所於民國98年8月6日所為處分提出異議，本院裁定如下：
    主    文
異議駁回。
    理    由
一、按清償提存之提存人於提存後，有下列情行之一者，得聲請
    該管法院提存所返還提存物：(一)提存出於錯誤、(二)提存之原
    因已消滅、(三)受取權人同意返還，提存法第17條第1項定有
    明文。又提存事件性質上屬非訟事件，法院就當事人主張之
    事項，僅能就形式上審查其是否相符，故提存法第17條第1
    項第1款所定提存出於錯誤者，應係指依提存人之主張，就
    形式上觀察，即知係出於錯誤者而言，若提存人於提存後主
    張其據以提存之債之原因關係有意思表示錯誤情形，則已涉
    及其與提存物受取權人間之實體爭執，應另循訴訟途徑解決
    ，而非可以之主張其原所為提存係出於錯誤，請求取回提存
    物，否則即屬於非訟事件程序就實體法律關係為爭執。而錯
    誤係指表意人為意思表示時，因認識不正確或欠缺認識，以
    致內心之效果意思與外部之表示行為不一致；是提存錯誤，
    應係指提存人於提存當時，對於提存當事人或提存標的物之
    認識發生錯誤而為提存之謂。再者，提存法第17條第1項第2
    款所謂提存之原因已消滅者，亦係指就形式上觀察，原據以
    提存之債之關係已消滅者而言，如原據以提存之債之關係已
    經兩造合意解除而消滅，或已經判決確認其債之關係不存在
    而言。另按關係人對於提存所之處分，得於處分通知書送達
    關係人翌日起10日之不變期間內，提出異議。法院認異議為
    有理由時，應以裁定命提存所為適當之處分，認異議為無理
    由時，應駁回之，提存法第24條第1項、第25條第1項亦有明
    文。
二、本件異議意旨略以：異議人與關係人晨盟產業股份有限公司
    （下稱晨盟公司）前因鄰損糾紛，經臺灣省建築師公會派員
    鑑定，認係因相鄰建物工程致生損害，異議人應給付晨盟公
    司回復原狀費用新臺幣（下同）25萬8120元，惟晨盟公司拒
    絕受領，異議人遂以本院95年度存字第7995號將上開鄰損修
    繕費辦理清償提存。惟嗣後，經土地測量機關測量後方知，
    並非因相鄰建物工程造成晨盟公司損害，而是晨盟公司無權
    占有異議人之土地。故異議人訴請晨盟公司拆屋還地，並經
    本院95年度訴字第2744號判決勝訴確定在案。因此，異議人
    前開提存有出於錯誤之情形；又縱認異議人之提存非出於錯
    誤，然本件提存所依據之原因關係，復經異議人提起民事訴
    訟勝訴確定在案，亦有提存之原因消滅情形，異議人自得取
    回提存物。本院提存所駁回異議人取回提存物之請求，其處
    分顯屬不當，應予廢棄，並依提存法第17條第1項第1款及第
    2款規定，准予取回等語。
三、經查，本件異議人即提存人於辦理提存時，其提存原因及事
    實係：異議人與晨盟公司有鄰損糾紛，經臺灣省建築師公會
    派員鑑定，認係因相鄰建物工程致生損害，異議人應給付晨
    盟公司回復原狀費用25萬8120元，惟晨盟公司拒絕受領，乃
    依法辦理提存等情，業經本院調取95年度存字第7995號清償
    提存卷宗查閱屬實，是提存人於提存當時對提存物之受領人
    、提存標的物及提存原因，均無效果意思與外部表示行為不
    一致之情形，即非所謂之錯誤。至於嗣後經異議人另對晨盟
    公司提起訴訟，判決晨盟公司應拆屋還地確定，乃屬提存後
    就提存之債之原因關係有無錯誤情形，非可以之主張其原所
    為提存係出於錯誤。又本件提存之原因乃涉及侵權行為之損
    害賠償，與異議人嗣後對晨盟公司所提訴訟，核係所有權人
    之所有物妨害排除請求，二者顯然有異，自亦無從認定原提
    存之原因業已消滅。故本件異議人以提存係出於錯誤及提存
    之原因已消滅為由，請求取回提存物，於法未合。
四、綜上所述，本院提存所於98年8月6日以98年度取字第1979號
    處分書駁回異議人取回前開提存物之聲請，洵無不當。從而
    ，本件異議人之異議為無理由，應予駁回。
五、依提存法第25條第1項後段，裁定如主文。
中    華    民    國    98    年    9     月    30    日
                  民事第四庭    法  官  楊國精
以上正本證明與原本無異。
如不服本裁定應於送達後10日內向本院提出抗告狀，並應繳納抗
告裁判費新臺幣1,000 元整。
中    華    民    國    98    年    9     月    30    日
                                書記官  廖春玉


司法院資訊處製作；財團法人民間司法改革基金會備份。
